【裁判字號】    97,訴,298
【裁判日期】    971230
【裁判案由】    侵權行為損害賠償
【裁判全文】
臺灣宜蘭地方法院民事判決               97年度訴字第298號
原      告  明台產物保險股份有限公司
法定代理人  甲○○○
訴訟代理人  丙○○
被      告  乙○○
訴訟代理人  包漢銘律師
上列當事人間侵權行為損害賠償事件，於民國97年12月16日經言
詞辯論終結，本院判決如下：
    主  文
被告應給付原告新臺幣玖拾萬元，及自民國九十七年七月二日起
至清償日止，按年息百分之五計算之利息。
訴訟費用新臺幣玖仟捌佰元由被告負擔。
    事實及理由
一、原告起訴主張：被告駕駛原告所承保之新興海產行即陳茂盛
    所有車牌號碼IU-9939號自小客車，於民國95年5月13日上午
    6時40分許，行經宜蘭縣礁溪鄉○○路與十六結路交岔路口
    時，因被告飲酒駕車、超速行駛及違反行車號誌闖紅燈，致
    訴外人孫貴英受有傷害。本件交通事故經國防部北部軍事法
    院以95年度訴字第148號判處被告服用酒類，不能安全駕駛
    動力交通工具而駕駛，因而致人重傷罪，處有期徒刑1年，
    緩刑3年確定。依明台產物自用汽車保險單條款（下稱系爭
    契約）「明台產物第三人責任保險受酒類影響車禍受害人補
    償附加條款」第1條有關承保範圍之規定：「…本公司對於
    被保險人因受酒類影響駕駛被保險汽車，致第三人死亡或受
    有體傷或第三人財物受有損失，依法應由被保險人負賠償責
    任而受賠償請求時，本公司對第三人於保險金額範圍內直接
    賠償。…」。準此，原告依據被告與訴外人孫貴英之和解筆
    錄，直接給付保險金予訴外人孫貴英新臺幣（下同）90萬元
    。而依據上述保險契約條款同條內容：「…。因酒類影響駕
    車肇事經法院判決確定屬故意行為，違反公共危險罪者，本
    公司於給付後得於給付金額範圍內請求被保險人返還之。」
    查被告為陳茂盛（即被保險人新興海產行負責人）之子，屬
    原告保險契約之附加被保險人，故被告依約應負返還90萬元
    之責任。為此，提起本件訴訟，並聲明主文第1項所示。
二、被告則以：原告主張被告於上述時、地，酒後駕駛車牌號碼
    FU-9937號自小客車，不慎撞及訴外人吳銘棟所駕駛車牌號
    碼U5-6109號自小客車，致訴外人吳銘棟及孫貴英受有傷害
    ，酒駕部分，被告並經國防部北部軍事法院依陸海空軍刑法
    第54條第2項後段規定，判決罪刑確定在案。民事部分，經
    原告陪同被告與訴外人吳銘棟（答辯狀誤載為吳紹棟）、孫
    貴英成立和解，並同意賠償孫貴英178萬元，其中90萬元由
    原告支付。惟被告所以負損害賠責任，係因被告之過失傷害
    行為所造成，而非故意之公共危險罪所致，且陸海空軍刑法
    第54條第2項後段之罪名係故意公共危險罪與過失傷害罪之
    結合犯，尚不能以此認定被告之行為符合「明台產物第三人
    責任保險受酒類影響車禍受害人補償附加條款」第1條有關
    「因酒類影響駕車肇事經法院判決確定屬故意行為，違反公
    共危險罪者」之情形。且被告保有酗酒險，如依原告主張，
    則任何酒類肇事者，均構成故意公共危險罪，而原告於賠償
    後復可要求被告返還，則酗酒險將形同具文等語置辯，並聲
    明：原告之訴駁回。
三、兩造不爭執之事實：被告駕駛原告所承保之車牌號碼IU-993
    9號自小客車，於前揭時、地，因被告飲酒駕車、超速行駛
    及違反行車號誌闖紅燈，致訴外人孫貴英受有傷害。原告已
    依據被告與訴外人孫貴英之和解筆錄，直接給付保險金予訴
    外人孫貴英90萬元。
四、兩造爭執要旨：被告之行為是否符合系爭契約「明台產物
    第三人責任保險受酒類影響車禍受害人補償附加條款」第1
    條有關承保範圍之約定：「…本公司對於被保險人因受酒類
    影響駕駛被保險汽車，致第三人死亡或受有體傷或第三人財
    物受有損失，依法應由被保險人負賠償責任而受賠償請求時
    ，本公司對第三人於保險金額範圍內直接賠償。…」，而原
    告得依該約定向被告請求賠償原告給付予孫貴英之90萬元？
五、本院之判斷：
（一）查原告主張被告於前揭時、地，因酒後駕駛原告所承保新
      興海產行之自小客車，致撞及由訴外人吳銘棟所駕駛車牌
      號碼U5-6109號自小客車，造成訴外人吳銘棟及孫貴英受
      有傷害，而被告所涉之刑事案件，亦經國防部北部軍事法
      院以95年度訴字第148號判處被告服用酒類，不能安全駕
      駛動力交通工具而駕駛，因而致人重傷罪，處有期徒刑1
      年，緩刑3年確定。原告並已依其與被保險人新興海產行
      所定之「第三人責任保險受酒類影響車禍受害人補償附加
      條款」第1條約定，賠付孫貴英保險金90萬元之事實，業
      據其提出與所述相符之明台產物自用汽車保險單條款、新
      興海產行行車執照、被告駕駛執照、國防部北部軍事法院
      95 年度訴字第148號判決、和解筆錄、汽車險賠款收據暨
      同意書等件為證，且經本院依職權調閱國防部北部軍事法
      院95年度訴字第148號卷宗查明屬實，且為被告自認，應
      堪信為真實。
（二）次查，被保險人新興海產行以其所有系爭自小客車向原告
      投保車體損失險、竊盜損失險、第三人責任險、受酒類影
      響車禍受害人補償險、乘客責任險等任意險等情，有原告
      所提之汽車保險單影本1份為證，而依原告所提出之「自
      用汽車保險單條款」，關於汽車第三人責任保險條款第2
      條被保險人之定義，約定：「本保險所稱之被保險人，其
      意義包括列名被保險人及附加被保險人。一、列名被保險
      人係指本保險契約所載明之被保險人，包括個人或團體。
      二、附加被保險人係指下列之人而言：（一）列名被保險
      人之配偶及其同居家屬。（二）列名被保險人所僱用之駕
      駛人及所屬之業務使用人。（三）經列名被保險人許可使
      用或管理被保險汽車之人。」，本件被告為上開汽車第三
      人責任保險附加被保險人，為兩造所不爭（詳本院卷第24
      頁），是依上開約定，被告自屬本件汽車第三人責任保險
      之被保險人之情，堪可認定。
（三）再依本件原告與被保險人新興海產行所定之自用汽車保險
      單條款「第三人責任保險受酒類影響車禍受害人補償附加
      條款」第1條承保範圍約定：「茲經雙方同意，在投保第
      三人責任保險後，加繳保險費，加保本附加條款，本公司
      對於被保險人因受酒類影響駕駛被保險汽車，致第三人死
      亡或受有體傷或第三人財物受有損失，依法應由被保險人
      負賠償責任而受賠償請求時，本公司對於第三人於保險金
      額範圍內直接賠償，倘被保險人已先行賠償予該第三人時
      ，本公司於應給付之賠償金額範圍內將其金額返還予被保
      險人。『因受酒類影響駕車肇事經法院判決確定屬故意行
      為，違反公共危險罪者』，本公司於給付後得於給付金額
      範圍內請求被保險人返還之」；第2條酒類影響標準約定
      ：「前條所稱受酒類影響係指飲酒後吐氣含酒精成分超過
      每公升0.25毫克者」。是上開約定已明確約定苟被保險人
      之行為係因受酒類影響駕車肇事經法院判決確定屬故意行
      為，違反公共危險罪者，原告於給付後，得於給付金額範
      圍內請求被保險人即被告賠償已給付之損害，故被告所辯
      ：被告所以負損害賠責任，係因被告之過失傷害行為所造
      成，而非故意之公共危險罪所致，且陸海空軍刑法第54條
      第2項後段之罪名係故意公共危險罪與過失傷害罪之結合
      犯，尚不能以此認定被告之行為符合「明台產物第三人責
      任保險受酒類影響車禍受害人補償附加條款」第1條有關
      「因酒類影響駕車肇事經法院判決確定屬故意行為，違反
      公共危險罪者」之情形云云，即與上開約定不符，而無足
      採。而本件被告明知飲酒後，控制力及注意力均已降低致
      無法安全駕駛動力交通工具之程度，竟於95年5月13日2時
      許，在宜蘭縣宜蘭市火車站附近「U2KTV」內飲用啤酒後
      ，已達不能安全駕駛動力交通工具之程度，竟仍駕駛自小
      客車，於同日6時40分許，行經上述交岔路口處，因酒後
      反應力變慢，且超速行駛及違反行車號誌闖紅燈，致撞及
      由訴外人吳銘棟所駕駛車牌號碼U5-6109號自小客車，造
      成訴外人吳銘棟及孫貴英受有傷害，案經國防部北部軍事
      法院以95年度訴字第148號判處被告服用酒類，不能安全
      駕駛動力交通工具而駕駛，因而致人重傷罪，處有期徒刑
      1年，緩刑3年確定等情，已如前述，其中被保險人即被告
      因故意酒醉駕車肇事，違反公共危險罪，且經判決有期徒
      刑1 年確定，為被告之故意行為，此核與前揭附加條款第
      1條約定所稱因受酒類影響駕車肇事經法院判決確定「屬
      故意行為」之約定相符，是原告主張被告應返還其已給付
      予被害人之賠償金額，即屬有據。
（四）至被告所辯：被告保有酗酒險，如依原告主張，則任何酒
      類肇事者，均構成故意公共危險罪，而原告於賠償後復可
      要求被告返還，則酗酒險將形同具文云云。但查原告與要
      保人訂定保險契約時，已約明「茲經雙方同意，在投保第
      三人責任保險後，加繳保險費，加保本附加條款，本公司
      對於被保險人因受酒類影響駕駛被保險汽車，致第三人死
      亡或受有體傷或第三人財物受有損失，依法應由被保險人
      負賠償責任而受賠償請求時，本公司對於第三人於保險金
      額範圍內直接賠償，倘被保險人已先行賠償予該第三人時
      ，本公司於應給付之賠償金額範圍內將其金額返還予被保
      險人。因受酒類影響駕車肇事經法院判決確定屬故意行為
      ，違反公共危險罪者，本公司於給付後得於給付金額範圍
      內請求被保險人返還之」，即所謂之「追償制度」，亦即
      保險所承擔之危險，需非因故意而偶然發生之危險，若危
      險之發生係出於當事人之故意，此因故意行為所生之賠償
      責任，原則上應不得為責任保險之對象，以免有鼓勵故意
      不法行為之虞；酗酒駕車乃故意行為，有違保險之損失防
      阻原則，此故意非法行為所造成之損失原應由被保險人自
      行負責，而非由保險公司負責賠償。然為顧及無辜受害者
      之損害補償，站在保護受害人之立場，主管機關始同意保
      險業開辦酗酒駕車汽車第三人責任險；惟如被保險人酒後
      吐氣所含酒精成分超過每公升0.25毫克而構成公共危險罪
      時，則建立追償制度，即保險公司於賠償受害人後，得向
      肇事之被保險人追償。是依前開酒駕補償附加條款第1條
      第2項之約定，既係所謂「追償制度」之約定，解釋上自
      係對酗酒駕車而致肇事之行為人而為追償。是本件被告因
      酒駕而致肇事，原告依上開約定向被告追償，即屬有理由
      ，故被告上開辯解，亦無可採。
（五）從而，原告本於前開附加款第1條之約定，訴請被告返還9
      0萬元及自支付命令送達翌日（即97年7月2日起至清償日
      止，按年息百分之5計算之利息，即屬正當，應予准許。
六、又本件待證事實已臻明瞭，兩造其餘攻擊防禦方法及舉證，
    對判決之結果已不生影響，爰不一一詳為審酌，併此敘明。
七、訴訟費用裁判之依據：民事訴訟法第78條。
中    華    民    國    97    年    12    月    30    日
                  民事庭  法  官  張育彰
以上正本係照原本作成。
如對本判決上訴須於判決送達後20日內向本院提出上訴狀（須附
繕本）。
中    華    民    國    97    年    12    月    31    日
                          書記官  藍友隆


司法院資訊處製作；財團法人民間司法改革基金會備份。
